最　高　行　政　法　院　判　決　　　　　　　　　九十一年度判字第一四二二號
　　再 審原 告　乙○○
　　　　　　　　　　　　　　　.
　　再 審被 告　財政部臺灣省中區國稅局
　　代　表　人　楊重華
右當事人間因綜合所得稅事件，再審原告對本院中華民國八十八年六月二十五日八十
八年度判字第二九○一號判決提起再審之訴。本院判決如左：
　　主  文
再審之訴駁回。
再審訴訟費用由再審原告負擔。
　　事  實
緣再審原告八十二年度綜合所得稅結算申報，漏報取自國防部中山科學研究院（以下
簡稱中科院）之薪資所得計新台幣（下同）二七二、九八八元，再審被告乃核發稅單
補徵該年度綜合所得稅二三、七七八元。再審原告不服，申經復查結果，未准變更，
循序提起訴願、再訴願，遞遭決定駁回，提起行政訴訟，為本院八十八年度判字第二
一四四號判決（以下簡稱原判決）駁回。再審原告以原判決有修正前行政訴訟法第二
十八條第一款、第二款（即修正後之第二百七十三條第一項第一款、第二款）再審事
由，提起再審之訴。茲摘兩造訴辯意旨如次：
再審原告起訴意旨略謂：
一、中科院創立之始即有免稅條款，財政部肯認為合法，卻於六十八年改變其原肯認
    免稅條款，其觀點雖至行政院備查，但並未同時明確澄清國防部之疑義，至民國
    八十四年才由行政院秘書長以八十四財三七○○七號函予以明定，「免稅條款」
    只是特殊時代的「特別保護條款」。所以財政部於六十八年收回其原肯認之「免
    稅條款」時起至民國八十四年十一月行政院秘書長八十四財三七○○七號函澄清
    國防部之疑義時止之期間狀態，乃是未法狀態之情形。原判決未注意及此，理由
    有適用法規錯誤。
二、中科院免稅之「特別保護條款」，乃受所得稅法所包容，此為特殊時代之特別產
    物，是適法的，原判決強適用所得稅法第四條第八款但書之法文，對再審原告是
    突襲性判決，因此判決理由引財政部六十八台財稅字第三八五○一號或行政院八
    十四台財三七○○七號函，並以八十二年查訪按月給付之片面持論，否定「特別
    保護條款」，違反大法官釋字第二七五號解釋之意旨，有適用法規錯誤之情形。
    。
三、判決理由論斷（一）謂：「中科院之預算分別依計畫編列人事費支應其員工之各
    項給與，實際上領受．．．，核屬因提供勞務所取得之報酬，應無行為時所得稅
    法第四條第八款免納所得稅規定之適用。」論斷（二）謂：「財政部臺灣省北區
    國稅局於八十二年間派員前往中科院瞭解結果，其支付．．．確係按月給付方式
    ；另中科院八十一年十一月三日（八十一）訓誠字第一六八七三號函致．．．，
    核非免稅之薪資所得。」二者明顯相互矛盾。最大矛盾點在於事實之陳述與其起
    因之時間點發生脫節現象，即論斷（一）之事實，發生於論斷（二）派員瞭解之
    後，卻在之前強予適用，發生矛盾，與主文亦生衝突，故原判決明顯有修正前行
    政訴訟法第二十八條第二款之情形。
再審被告答辯意旨略謂：
一、按「左列各種所得，免納所得稅，．．．八、中華民國政府或外國政府、國際機
    構，教育、文化、科學研究機關、團體、或其他公私組織，為獎勵進修、研究或
    參加科學或職業訓練而給與之獎勵金及研究、考察補助費等。但受領之獎學金或
    補助費，如係為授與人提供勞務所取得之報酬，不適用之。」為所得稅法第四條
    第八款所規定。次按「個人之綜合所得總額，以其全年左列各類所得合併計算之
    ︰．．．第三類︰薪資所得︰凡公、教、軍、警、公私事業職工薪資及提供勞務
    者之所得︰一薪資所得之計算，以在職務上或工作上取得之各種薪資收入為所得
    額。二前項薪資包括︰薪金、俸給、工資、津貼、歲費、獎金及紅利各種補助費
    。及．．．」復為同法第十四條第一項第三類所明定。
二、本件再審原告八十二年度綜合所得稅結算申報，經再審被告所屬竹南稽徵所核定
    綜合所得總額六四二、一六五元，應補稅額二三、七七八元，再審原告不服，就
    核定其取自中科院之「技術津貼」二七二、九八八元項目，依法申請復查。再審
    原告主張「技術津貼」不屬薪資所得為免稅所得，經查中科院所核發「技術津貼
    」之性質，為經常性研究補助費給與，且按月按職級定額支給，核屬提供勞務取
    得之報酬為薪資所得；另中科院對於給付非軍職員工八十二年度之「品位加給」
    及「技術津貼」，已依規定填發扣免繳憑單在案。又根據行政院秘書長八十四年
    十月十七日台八十四財三七○○七號函復國防部八十四年九月二日八四珍琥字第
    二二九一號函稱：「貴部報院為中山科學研究院給付非軍職人員之科技品位加給
    暨技術津貼免扣繳所得稅一案，與現行法令規定不合，奉示：本案應依法課徵所
    得稅．．．」又依財政部八十五年十二月五日台財稅第八五一九二八○九一號函
    示：「．．．中山科學研究院支付非軍職人員『科技品位加給』暨『技術津貼』
    ，既經查明係通案依職級按月定額給付，核屬所得稅法第十四條第一項第三類之
    薪資所得．．．應依法課徵綜合所得稅。」初查核定課徵綜合所得稅並無不合，
    復查後爰予維持。再審原告於訴願階段復主張行政命令不可溯及既往，經查中科
    院所訂科技人員品位加給支給標準表及技術員薪給標準表之等級，每月按職級定
    額領取科技品位加給或技術津貼，該院與其聘僱人員之約定事項亦載明所指薪給
    除實物代金及眷補費外，包括全部給與。又財政部台灣省北區國稅局於八十二年
    間曾派員前往該院瞭解結果，該院支付非軍職人員之品位加給及技術津貼係採按
    月給付方式，並非按研究計畫個案給付，復經中科院八十一年十一月三日八十一
    訓誠字第一六八七三號函說明該院各類薪資扣繳所得狀況，略以該院於年度開始
    即訂有各項研究計畫，並按照研究計畫逐月實施。各項研究計畫除一般經費外，
    為獎勵科技人員竭盡心智參與研發工作，另編列研發人員研究補助費及技術津貼
    。為便利作業，研發人員研究補助費係採按月發放方式，再經由成本歸戶手續，
    回歸計畫預算內（如研究補助費採個案給付，必將增加人力及作業之負擔，不符
    經濟效益）等語，足見中科院給付非軍職員工之品位加給及技術津貼之所得，屬
    經常性補助費給與，且依職級按月定額支給，為提供勞務所取得之報酬，依行為
    時所得稅法第四條第八款但書及第十四條第三類規定，核非免稅之所得，再審被
    告於法定核課期間內依法發單補徵稅款，並無不合。再審原告主張基於信賴利益
    不宜追溯補徵，於法無據。
三、查本案課稅之依據係首揭所得稅法之規定，而財政部六十八年台財稅三八五○一
    號函及行政院台八十四財三七○○七號函僅係財政部及行政院對該稅法之補充解
    釋，即按現行所得稅法對此相關之規定條文，係於民國五十二年制定迄今，對系
    爭「品位加給」及「技術津貼」應依法課徵所得稅之規定並未修正，是系爭所得
    應合併申報課稅至臻明確，並不因上述二函釋未列入所得稅法令彙編而改變其應
    課稅之事實，又依據所得稅法令彙編審查說明載明「本彙編對於釋示函令有左列
    情形之一者，不予編列．．．三法有明文毋庸再為釋示者」。其理甚明。
    理  由
按修正前行政訴訟法第二十八條第一款所謂適用法規顯有錯誤（即修正後之第二百七
十三條第一項第一款），係指原判決所適用之法規與該案應適用之現行法規相違背，
或與解釋判例有所牴觸者而言。至於事實認定職權之正當行使或法律上見解之歧異，
再審原告對之縱有爭執，要難謂為適用法規顯有錯誤，而據為再審之理由。又同條第
二款（即修正後第二百七十三條第一項第二款）所謂判決理由與主文顯有矛盾，係指
判決理由與主文之內容適得其反而言。本件再審原告八十二年度綜合所得稅結算申報
，漏報取自國防部中山科學研究院（以下簡稱中科院）之薪資所得計新台幣（下同）
二七二、九八八元，再審被告乃核發稅單補徵該年度綜合所得稅二三、七七八元，再
審原告不服，申經復查結果，未准變更，循序提起訴願、再訴願，遞遭決定駁回，提
起行政訴訟，為本院八十八年度判字第二一四四號判決（以下簡稱原判決）駁回。再
審原告以原判決有修正前行政訴訟法第二十八條第一款、第二款（即修正後之第二百
七十三條第一項第一款、第二款）再審事由，提起再審之訴。查原判決係以：按「凡
有中華民國來源所得之個人，應就其中華民國來源之所得，依本法規定，課徵綜合所
得稅。」行為時所得稅法第二條定有明文。另中華民國政府或外國政府，國際機構、
教育、文化、科學研究機構、團體，或其他公私組織，為獎勵進修、研究或參加科學
或職業訓練而給與之獎學金及研究、考察補助費等所得，免納所得稅。但受領之獎學
金或補助費，如係為授與人提供勞務所取得之報酬，不適用之，為行為時所得稅法第
四條第八款所規定。又凡公、教、軍、警、公私事業職工薪資及提供勞務者之所得，
為薪資所得，該項所得之計算，以在職務上或工作上取得之各種薪資收入為所得額；
前項薪資包括薪金、俸給、工資、津貼、歲費、獎金、紅利、各種補助費及按月或按
年分期給付之退休金或養老金。但為雇主之目的，執行職務而支領之差旅費、日支費
及加班費不超過規定標準者，及依同法第四條規定免之項目，不在此限，復為同法第
十四條第一項第三類所明定。本件再審被告以再審原告八十二年度綜合所得稅結算申
報，漏報取自中科院之薪資所得計二七二、九八八元，乃核定補徵稅額二三、七七八
元。再審原告訴稱：（一）再訴願決定書作成時，已逾提起再訴願之日起三個月又三
日，違反訴願法第二十條規定，應為無效。（二）財政部與國防部就本件所得是否免
稅之爭執，自六十八年十一月始，至八十四年十月行政院秘書長八十四年財三七○○
七號函釋始予定案，財政部內部亦至八十五年十二月始統合其意見，是在八十五年十
二月以前，財政部應不得停止國防部主張之免稅條款。且民國六十八年以前，時財政
部及審計部對本件所得為免稅均無異議，行政院就財政部六十八年十一月八日以台六
十八財第一一二○四號函，僅准予備案，而未阻止國防部適用「免稅條款」，延宕至
民國八十四年十月十七日止，始明定為應稅，此非可歸責於中科院之員工，是在民國
八十四年十一月以前，本件乃處於無應稅之法令狀態之情形，不得對再審原告補徵此
期間以前之稅款。（三）再審原告於八十四年十月就本件所得係屬免稅，信賴政府之
作為，應獲保護。財政主管機關已認定本件非可歸責於納稅義務人，而得免罰，自不
得再強課以再審原告以任何法律義務云云。惟查：（一）中科院之預算分別依計畫編
列人事費支應其員工之各項給與，實際上領受科技品位加給或技術津貼之非軍職人員
，無論配屬之單位或參與不同計畫，悉依該院所訂「科技人員品位加給支給標準表」
、「技術員薪給標準表」之等級，每月按級定額領取科技品位加給或技術津貼。且該
院與其聘僱人員之約定事項亦載明所指薪給，除實物代金及眷補費外，包括全部給與
，其非軍職人員所領受之科技品位加給或技術津貼，核屬因提供勞務所取得之報酬，
應無行為時所得稅法第四條第八款免納所得稅規定之適用。（二）財政部臺灣省北區
國稅局於八十二年間派員前往中科院瞭解結果，其支付非軍職人員之科技品位加給及
技術津貼確係按月給付方式；另中科院八十一年十一月三日（八十一）訓誠字第一六
八七三號函致財政部臺灣省北區國稅局，說明該院各類薪資扣繳所得稅狀況為：「本
院於年度開始即訂有各項研究計畫，並按照研究計畫逐月實施。各項研究計畫除一般
經費外，為獎勵科技人員竭盡心智參與研發工作，另編列研發人員研究補助費及技術
津貼。為便利作業，研發人員研究補助費係採按月發放方式，再經由成本歸戶手續，
回歸計畫預算內（研究補助費採個案給付，必將增加人力及作業之負擔，不符經濟效
益）」等語。足見中科院給付非軍職員工之品位加給及技術津貼之所得，屬經常性研
究補助費給與，且依職級按月定額支給，為提供勞務所取得之報酬，依行為時所得稅
法第四條第八款但書及第十四條第一項第三類之規定，核非免稅之薪資所得。（三）
系爭應納稅款既未逾稅捐稽徵法第二十一條所定核課期間，再審被告自得依上開行為
時所得稅法規定，發單補徵稅款。（四）財政部（六十八）台財稅第三八五○一號函
釋已明白指出，凡依職級按月定額發給者，應屬研究人員之薪資所得，所得人應申報
課稅，並未就依職級按月定額給付之系爭所得准予免稅之承諾，再審原告謂其因此而
取得本件所得為免稅所得之信賴，應享受信賴保護之利益云云，並不足取。（五）本
件再審原告之所得應課徵所得稅，係行為時所得稅法第四條第八款之規定，該法公布
施行後，再審原告即有依該法就本件所得繳納所得稅之義務，不待財政部六十八年台
財稅三八五○一號或行政院秘書長八十四年台財三七○○七號函之發布生效。至前開
函係就所得稅法已為之規定，闡明其內涵，以利適用，並非就法律未規定事項依職權
為補充之規定，自應於法規生效之日有其適用，再審原告主張須待前開行政院秘書長
函發布後始得對再審原告徵稅云云，自非可取。（六）按「再審原告指摘訴願決定已
逾訴願法第八條第二項（現行法第二十條）所定三個月之期間一節，固屬事實。惟官
署辦理訴願案件如有延不決定之情形，人民僅得向其上級監督官署呈請督促迅速進行
。雖其決定遲緩，究於其效力無何影響。」本院四十八年判字第八十五號判例著有明
文，查本件再訴願決定縱如再審原告所述未於三個月內作成，依前開判例，並非無效
，再審原告主張其為無效云云，自非可採。綜上所述，本件再審原告有系爭應稅所得
，依法應為申報繳稅而未為，再審被告依首揭規定補徵再審原告稅款二三、七七八元
，一再訴願決定遞予維持，均無違誤。再審原告起訴意旨，難謂有理，因而駁回再審
原告在前訴訟程序之訴，殊無所適用之法規與應適用之現行法規相違背，或與解釋判
例有所牴觸情形。查行為時所得稅法第十四條第一項第三款已明示薪資所得之定義，
凡公教、軍、警、公私事業職工薪資及提供勞務之所得，均屬之。此項薪資所得除法
定免稅者外，均屬應稅之個人綜合所得。系爭所得係再審原告以中科院非軍職員工身
分而領受之品位加給或技術津貼，雖以研究補助費為名，但並非因參與研究投入心力
而獲致，而是如中科院其他非軍職人員實際上領受「品位加給」或「技術津貼」之情
形，無論配屬之單位或參與不同研究計畫，均依該院所訂「科技人員品位加給支給標
準表」、「技術員薪給標準表」之等級，每月按級定額領取。足見中科院發給此項品
位加給或技術津貼係如薪資般，人人可得，不以投入研究之心力而區分，而以其為中
科院服勤務之故，即屬因提供勞務所取得之報酬，依行為時所得稅法第四條第八款但
書規定，不在免稅範圍。依同法第十四條第一項第三款，第十三條規定，自應列報為
個人綜合所得總額中，課徵綜合所得稅，不得僅以系爭所得以研究補助費為名發給，
即謂免稅。又系爭所得所以應認係應稅薪資所得，並非以每月發給為要件，尚不因中
科院函云每月發給為便宜作業，即認不符合應稅要件。原判決已說明系爭所得應稅，
再審原告有依法就本件所得繳納所得稅之義務，不待財政部六十八年台財稅三八五○
一號或行政院秘書長八十四年台財三七○○七號函之發布。至前開函係就所得稅法已
為之規定，闡明其內涵，以利適用，並非就法律未規定事項依職權為補充之規定，自
應於法規生效之日有其適用等情甚詳，並無該函釋之前免稅之特別保護條款之存在，
再審原告指為之前免稅，無非其一己之法律上歧異見解，依前述說明，不可據為再審
理由。本件因有短報應稅所得，應予補徵，非裁處罰鍰案件，與司法院釋字第二七五
號解釋關於行政罰之責任條件無關，原判決無涉該解釋之適用，不生違反該解釋之情
事。原判決理由論斷（一）、（二）在說明系爭所得不合免稅規定，非免稅所得之情
形，前後一貫，至於論斷（二）說明財政部臺灣省北區國稅局於八十二年間派員前往
中科院瞭解結果，其支付品位加給及技術津貼係按月給付方式，僅是表明查訪時間為
八十二年間，非謂八十二年間起始以該方式發放，與論斷（一）所述事實之時間並無
矛盾，再審原告指為矛盾，實有誤會。原判決理由說明系爭所得應稅，原處分予以補
徵無誤，再審原告主張免稅，不應補徵，請求撤銷原處分無理由，遂於主文預知駁回
再審原告之訴。核其主文即由理由所導出，無適得其反之情形，即無前述說明所稱之
判決理由與主文顯有矛盾之再審事由。從而原判決並無再審原告所指之再審事由，再
審之訴應予駁回。
據上論結，本件再審之訴為無再審理由，爰依行政訴訟法施行法第二條、行政訴訟法
第二百七十八條第二項、第九十八條第三項前段，判決如主文。
中　　華　　民　　國　　九十一　　　年　　　八　　　　月　　　二　　　　日
                    最 高 行 政 法 院  第 一 庭
                                審 判 長 法  官　　　黃　綠　星
                                         法  官      彭  鳳  至
                                         法  官　　　蔡　進　田
                                         法  官　　　黃　璽　君
                                         法  官　　　廖　宏　明
右  正  本  證  明  與  原  本  無  異
　　　　　　　　　　　　　　　　　　　　 法院書記官　邱　彰　德
中　　華　　民　　國　　九十一　　　年　　　八　　　　月　　　二　　　　日
